【裁判字號】    89,台上,1880
【裁判日期】    890818
【裁判案由】    損害賠償
【裁判全文】
最高法院民事判決                              八十九年度台上字第一八八○號
    上 訴 人  甲○○
    被上訴人  陳復明即高南機械商行
右當事人間請求損害賠償事件，上訴人對於中華民國八十八年五月二十五日台灣高等
法院台南分院第二審判決（八十七年度重上字第三七八號），提起上訴，本院判決如
左：
    主  文
原判決廢棄，發回台灣高等法院台南分院。
    理  由
本件上訴人主張：伊於民國八十四年三月間向被上訴人訂購全新之沖床機器一批，計
七噸一台、三點五噸一台、一點二噸二台、八百公斤二台，共六台，總價新台幣（下
同）九十二萬四千元，約定八十四年五月三十一日交貨。被上訴人竟意圖為自己不法
所有，使用舊馬達、舊軸承安裝於七噸一台、三點五噸一台、一點二噸二台之機器內
；且七噸機器係以六噸機器混充，三點五噸係以三噸混充，一點二噸則以一噸混充，
使伊陷於錯誤，於同年六月中旬交付八十三萬二千元。嗣於八十四年十一月間，因馬
達燒壞，找被上訴人修理時，始知悉上情等情。為此依侵權行為法律關係，求為命被
上訴人給付八十三萬二千元及自起訴狀繕本送達起加計法定遲延利息之判決。
被上訴人則以：系爭機器重量及沖壓力並不比其他同型機器差或有重量不足情事，馬
達損壞係因上訴人操作不當所致，且伊已依上訴人請求更換新品，不能因更換新馬達
即謂原來之馬達係舊品，而軸承部分，已經金屬工業中心鑑定稱無法鑑定新舊品，上
訴人此部分主張不可採。又縱上訴人可依侵權行為法則請求賠償，因伊已更換新品，
且上訴人使用已二年多，未再有故障情事，損害亦已填補；且上訴人自認於交付一週
後即因馬達燒壞知被上訴人詐欺，遲至八十六年十月七日始起訴，已逾二年時效期間
等語。資為抗辯。
原審維持第一審所為上訴人敗訴之判決，駁回上訴人之上訴，無非以：上訴人主張，
其向被上訴人買受之系爭四台沖床機器，被上訴人並未依約交付合於規格、重量、沖
壓能力之機器，被上訴人所交付之機器，係噸數不足，沖壓能力自有不足，且其中馬
達軸承係以舊品混充新品云云，固據其提出刑事判決為證。惟刑事判決所為之事實認
定，於獨立之民事訴訟之裁判時，本不受其拘束。又上訴人主張，被上訴人所交付之
系爭機器，有重量不足情事，涉及以低噸數之機器混充高噸數之機器，沖壓能力不合
，係以經濟部工業局八十七年五月十五日（八七）一字第一六六四一號函所稱：「沖
床機器之大小或性能，一般係以沖壓能力稱之，即一二○公噸、六○公噸、十八公噸
及八公噸等，其機械本體之重量大約分別為一萬公斤、五千公斤、一千七百公斤及八
百公斤。但各廠商之設計製造均不相同，上述重量在加減百分之二十範圍內，仍屬合
理。」等詞為主要依據。惟查，沖床機器，其沖壓能力與重量之相對關係，在國內製
造廠商尚無標準可循，各製造廠商所具之規格資料，有標示沖壓能力與重量間相對關
係者，有未標示者，且標示者亦無一定之標準。此有被上訴人所提出之葉朝蒼譯之：
精密機械設計叢書２之影本可憑，而沖床縱中央標準局亦未有類此標準之公佈，此有
財團法人金屬研發中心八十七年四月十五日（八七）金中處八七○○四號函可稽。而
在可傾式及直軸式二種不同型之沖床機器間，其機器重量及沖壓能力之相對關係亦不
相同，此亦有被上訴人所提出之各廠商之目錄資料可證。再者，依經濟部工業局函覆
被上訴人之訴訟代理人稱：「前揭函中所提各不同沖壓能力機械之機械本體重量，係
以國內領導廠商生產之直軸式鋼架沖床為推估基礎（非此機型則不適用），而且亦強
調『各廠商之設計製造均不相同』，其機體重量會有一定幅度的增減，百分之二十的
幅度是僅為一參考值而非絕對值」此有該局（八七）一字第○三○一六九號函附卷可
憑。是不能單純以機械重量推估其沖壓能力，事甚明確。而兩造系爭機器買賣合約書
，就交易之機器，僅約定係「標準規格」或「標準型」，並未特別載明其重量，顯見
雙方所著重者，係在沖床機器之沖壓力大小，並非在機器之重量。且被上訴人所製造
交付之沖床機器重量，並不比其他廠商之同規格機器重量低，上訴人徒以重量不足即
認被上訴人有以低噸數冒充高噸數機器，尚非可採。另馬達線圈之燒壞，原因多端，
主要係超負荷，接線錯誤及操作不當所致。安裝六月內發生故障，可能係因馬達起動
不當，調整使用不當，超壓使用、接線錯誤等因素，在正常使用時，其使用時間長短
與新舊品無關，此有台灣區機器同業公會八十七年十二月二十八日八七一二一一號覆
函可憑。是不能因上訴人使用不久馬達燒壞，即逕行認定係舊品，而系爭故障之馬達
亦因被上訴人之換裝新品，而無從查明，故上訴人此部分主張，尚難遽採。況系爭被
燒壞之馬達，已因被上訴人依上訴人之請求，以新馬達更換四台機械之馬達，更換後
之機械迄今已近二年，未見被上訴人（似為上訴人之誤）有何異言，是此項買賣所生
之瑕疵，已因上訴人行使瑕疵修補請求權，被上訴人同意修補，並完成補正而消滅，
上訴人並未舉證其尚有何其他損害。至系爭被上訴人所交付之機器之軸承，是否以舊
品混充一節，因財團法人金屬工業研究發展中心已明確答覆：「軸承新舊品，無法鑑
定」從而，上訴人本於侵權行為之法律關係，請求被上訴人給付八十三萬二千元本息
，為無理由，不應准許等詞。為其判斷之基礎。
按民事訴訟法第一百九十九條第二項規定審判長應向當事人發問或曉諭，令其陳述事
實、聲明證據、或為其他必要之聲明及陳述，其所聲明及陳述有不明瞭或不完足者，
應令其明或補充之云云，此為審判長因定訴訟關係之闡明權，同時並為其義務，故
審判長對於訴訟關係未盡此項必要之處置，違背闡明之義務者，其訴訟程序即有重大
瑕疵，而基此所為之判決，亦屬違背法令（本院四十三年台上字第一二號判例參照）
。經查，本件兩造系爭機器買賣合約書，就交易之機器僅約定係「標準規格」或「標
準型」，並未特別載明其重量，顯見雙方所著重者，係在沖床機器之沖壓力大小，並
非在機器之重量，為原審所確定之事實。則兩造既有上述規格或型式之約定，是否不
得依其約定查明買賣交易時，該「標準規格」或「標準型」機器之依據何在（即何種
廠牌或何種規格之標準型），進而查出系爭買賣機器所應具備之規格或重量。原審審
判長未盡其闡明之義務向當事人發問或曉諭，令其為完足之陳述，已與上開判例意旨
有違。又原審既認定，雙方所著重者，係在沖床機器之沖壓力大小，並非在機器之重
量；而上訴人亦主張，其向被上訴人買受之系爭四台沖壓機器因重量不足，致沖壓力
不足。惟原審並未說明系爭機器之沖壓力是否合乎其應有之噸數，倘若系爭機器之沖
壓力合乎其應有之噸數，縱其機器之重量有所差異，當不影響其品質，反之則不同。
原審亦未明確調查審認，遽為上訴人不利之判決，自欠允洽。上訴論旨，指摘原判決
不當，求予廢棄，非無理由。
據上論結，本件上訴為有理由，依民事訴訟法第四百七十七條第一項、第四百七十八
條第一項，判決如主文。
中      華      民      國    八十九    年      八      月     十八     日
                              最高法院民事第三庭
                                  審判長法官  范  秉  閣
                                        法官  朱  建  男
                                        法官  許  澍  林
                                        法官  鄭  玉  山
                                        法官  陳  淑  敏
      右正本證明與原本無異
                                              書  記  官
中      華      民      國    八十九    年      九      月      四      日


司法院資訊處製作；財團法人民間司法改革基金會備份。
